【裁判字號】    89,訴,600
【裁判日期】    891221
【裁判案由】    確認通行權存在
【裁判全文】
臺灣彰化地方法院民事判決  八十九年度訴字第六○○號
    原      告  彰慶企業股份有限公司
    法定代理人  林聰賢
    訴訟代理人  趙惠如律師
    複  代理人  甲○○        .
    被      告  丁○○        .
                乙○○        .
    訴訟代理人  劉嘉堯律師
    複  代理人  丙○○        .
右當事人間確認通行權存在事件，本院判決如左：
    主    文
原告之訴駁回。
訴訟費用由原告負擔。
    事    實
甲、原告方面：
一、聲明：（一）確認原告就被告二人共有坐落彰化縣彰化市○○○段番社口小段第
    一０九之三地號土地如複丈成果圖所示（３）部分，面積０‧００二二公頃有通
    行權存在。（二）被告二人應將該部分土地留作通路，供原告通行，被告二人不
    得在該地營建或為其他妨礙原告通行之行為。
二、陳述：
    （一）查原告所有坐落彰化縣彰化市○○○段番社口小段第一０五號土地原為訴
          外人豐谷興工業股份有限公司（下稱豐谷興公司）所有，而被告二人所共
          有坐落同段一０九之三地號，其中權利範圍五八二分之六一之土地亦原為
          豐谷興公司法定代理人林清炎所有。而上揭第一０九之三地號土地即供予
          第一０五地號土地（袋地）為其對外通行、裝卸貨物之用。嗣後因第一０
          五地號土地為法院拍賣，而由原告於民國七十三年八月八日拍定，遂由原
          告作為設立工廠之用，並於其上建有六棟合法工業廠房。而第一０九之三
          地號土地如附圖所示（３）部分，仍繼續做為原告之通行使用，迄今已三
          十餘年。而第一０九之三地號土地中所有權人林清炎之應有部分於今年亦
          為法院拍賣，並於八十九年五月十二日由被告丁○○拍定。被告於取得土
          地所有權之後，即要求原告以顯不相當之價格購買，並隨即以各式障礙擺
          置於系爭通路上，藉以妨害原告之通行。
    （二）按土地因與公路無適宜之聯絡，致不能為通常使用者，土地所有人得通行
          周圍地至公路，民法第七八七條定有明文。本件原告所有一０五地號土地
          係屬袋地，且通行系爭土地已近三十年之久，此為被告二人所明知，詎被
          告竟罔顧上開事實而於取得林清炎應有部分之所有權後即阻礙原告之通行
          。又袋地通行權以「不能為通常使用」為要件，是否為土地通常使用所必
          要，應按土地之位置、地勢、面積或其用途定之。原告工廠為專製壁爐等
          用品之外銷廠商，均需大型貨櫃車車裝、卸貨品，而年營業額將近新台幣
          三億元，每月貨櫃進出量約為三十二車次，故實需至少如附圖所示之面積
          始能達原告工廠一般之使用目的。爰依民法第七百八十七條訴請確認通行
          權存在，並容忍原告通行。
    （三）對被告抗辯所為之陳述：
          １、本件被告雖抗辯系爭袋地之北邊尚有道路可供通行至公路。惟鈞院於
              八十九年八月二十五日現場勘驗命貨櫃車通行北邊之道路，但經駕駛
              員以特技性之駕駛技巧，在花費相當時間，慢慢刻意運轉操作之下，
              卻仍無法通行。故該北邊之道路無法達成原告通行之目的至明。
          ２、又袋地通行權以「不能為通常使用」為要件，是否為土地通常使用所
              必要，應按土地之位置、地勢、面積或其用途定之，不以從來使用之
              方法為標準，故如土地用途由耕種變更為開設工廠，則原來之小路即
              不足以因應現在土地通常使用所必要。此種必要通路之判斷基準，應
              以系爭袋地的合法利用所產生客觀的需要為準，而不以所有人個人的
              需要為準，因此，必須審查系爭土地依其面積大小、位置狀態、文化
              種類及周圍情況，是否僅包含所請求之必要通路時，方能合乎事理的
              加以經營管理。本件原告所有之系爭袋地是供為合法設立工廠之用，
              其必須以四十尺之大貨櫃車出入搬運產品，故容許以大貨櫃車得以安
              全通行作為通行範圍，原告始得為通常使用。
          ３、複丈成果圖中之花台並非原告所建，原告於取得系爭袋地時，該花台
              即已存在，故原告就該花台並無處分權限。再者，袋地通行原應選擇
              鄰地損害最少之部分為之。縱原告不得通行前揭土地之全部，惟觀之
              原告所有系爭袋地及其前手通行之現況，均通行被告二人所共有之系
              爭土地（因系爭土地原尚有共有人林清炎，系爭袋地則為林清炎開設
              豐谷興公司之地），且被告二人之兩棟房屋均已起造完成，系爭土第
              二十二平方公尺之土地係位於房屋之畸零地，被告二人並無任何利用
              價值。故於告通行被告二人之系爭土地自係選擇鄰地損害最少之部分
              土地通行。
          ４、通行使用同小段一一三之一三地號土地部分，係該土地之共有人林士
              哲借予原告使用的。
三、證據：提出土地登記謄本五 件、建物登記謄本十件、附表二件、請款單二十二
    件、相片二紙、統一發票六件及地籍圖、附圖、最高法院判決解析、台灣省政府
    六六、三、二二府建四字第八二三三號函、公司變更登記表各一件為證。並聲請
    現場勘驗及測量。
乙、被告方面：
一、聲明：如主文第一項所示。
二、陳述：
    （一）查原告既於前開第一０九之三地號兩旁，擅自建造二座寬各約三十公分之
          花圃，使上開土地可利用之面積相形減少，又其主張其所有之第一０五地
          號土地必須通行被告之土地始得為通常使用，實有權利濫用之嫌。蓋袋地
          通行權以鄰地供袋地通行為目的，以發揮袋地之利用價值，若謂袋地所有
          權人尚得在通行鄰地上營造建築物或其他工作物，則不僅與民法第七百八
          十七條創設袋地通行權之立法意旨有違，且將使鄰地所有權人遭受不法之
          侵害，是以，本件原告欲藉由民法有關袋地通行權所賦予袋地所有權人得
          通行之權利以遂行無權占有被告土地之目的，實已嚴重破壞袋地通行權之
          制度設計，殊不值得加以保護。
    （二）復查原告工廠雖以製造壁爐等用品供工外銷為主，而需大型貨櫃車裝、卸
          貨品，惟與前開第一０九之三地號相鄰之同地段第一一三之一三地號部分
          土地，扣除如附圖所示（３）部分與卷附照片兩旁花圃，其寬度尚有四米
          九（而一般貨櫃車之寬度為二‧三米），是仍足以供大型貨櫃裝、卸貨品
          之用，且另供行人或機車通行，尚綽綽有餘，故已符合原告工廠為通常使
          用之目的。職是原告請求通行被告之土地始能達原告工廠一般使用之目的
          ，顯係曲解袋地通行權以「不能為通常」為要件之意義，於法實有未合。
    （三）本件原告主張其係以生產壁爐相關產品外銷為主要業務，故均需大型貨櫃
          車裝、卸貨品始得為通常使用。惟查系爭供通行之二筆土地（第一０九之
          三及一一三之一三地號），其中第一一三之一三地號土地係由訴外人林銀
          生、林銀標及林士哲等三人共有，而林士哲所有之持分四二四分之一一九
          竟提供與原告連同該公司所有一０五地號土地共同擔保原告在華僑銀行之
          借款設定最高限額新台幣（下同）一億二千萬元之抵押權，顯見一一三之
          一三地號土地亦為原告公司所共有，由於地目田，無法登記為公司所有，
          只能借用林士哲名義登記，否則斷無可能讓原告在該部分土地上自由通行
          使用及設定負擔。
    （四）又前揭第一一三之一三地號土地既為原告所共有，且上開土地之寬度依鈞
          院八十九年八月二十五日之勘驗筆錄所載，至少有四‧三公尺以上（若扣
          除兩側花台所占用之面積亦有三‧五公尺以上），而一輛貨櫃車之寬度不
          過二‧四公尺，是已足供原告為通常使用，況原告內部之廠房極為寬敞，
          可供停放貨櫃車裝卸貨物之用，實無理由請求被告所有第一０九之三地號
          土地需供其停放貨櫃車之用，此顯然與袋地通行權賦予袋地所有權人得以
          通行周圍地以至公路之制度設計不符，甚者有權利濫用之權。
    （五）再者，原告辯稱：觀之渠所有系爭袋地及其前手通行之現況，均通行被告
          二人所共有之系爭土地云云，惟查第一０五地號土地原為訴外人林清炎開
          設之豐谷興公司所有，而當時林清炎又係系爭第一０九之三地號土地之共
          有人，是以，豐谷興公司通行林清炎之應有部分土地，自屬有權使用，而
          非基於袋地通行權之法理，且未對被告之應有部分土地造成侵害，而原告
          竟誤以為豐谷興公司先前即有通行被告二人所有系爭土地，進而主張渠亦
          有通行系爭土地之權利，實係昧於事實且依法無據。
    （六）復按袋地通行權係以袋地不通公路或通行公路甚為困難，始允許袋地所有
          人通行周圍地以至公路，是以，若土地之四周尚有適宜之道路可與公路聯
          絡，僅因土地所有人自行建築圍牆加以阻隔致形成不通公路之情形，仍不
          得據此主張為袋地。查本件原告之土地南邊尚有寬度約三‧四公尺以上（
          最大寬度約五‧四公尺）之道路可供原告一般車輛通行公路之用，此有鈞
          院前揭勘驗筆錄附卷可稽，其竟築圍牆阻絕不加利用，徒以渠之土地對外
          無適宜之聯絡致不能為通常使用為由，而主張須通行被告之土地始得利用
          其請求自屬無據，蓋原告既可任意以一一三之一三地號土地供貨櫃車進出
          通行，又有土地南邊之道路可供一般車輛通行，實無所謂袋地通行權之存
          在。原告雖主張渠所有之第一０五地號為袋地，惟其周圍地既有相當寬度
          之道路足供該公司貨櫃車及一般車輛進出通行之用，無須再通行被告之土
          地方為合理。
三、證據：提出土地登記謄本二件、照片四紙為證。
    理    由
一、本件原告起訴主張其所有坐落彰化縣彰化市○○○段番社口小段第一０五地號土
    地因與公路無適宜之聯絡，非經過被告所有比鄰之坐落同前小段第一０九之三地
    號土地即無法通達公路及為通常使用。所謂「不能為通常使用」，需考量土地之
    位置、地勢、面積或使用用途定之，並不以從來之使用方法為標準；原告所有前
    揭土地上建有合法工業廠房，係專門製造壁爐等用品之外銷廠商，因貨物之裝卸
    均需以大型貨櫃車為之，故縱前開第一０五地號土地之南邊仍有道路可供通行至
    公路，然原告均以四十呎之大貨櫃出入搬運貨品，且每月貨櫃出入頻繁，至少需
    有如訴之聲明所示土地之寬度配合使用，始能達原告工廠一般之使用目的，若通
    行於上揭南邊道路，則縱以駕駛員以特技性之駕駛技巧，經過長時間仍無法通行
    ，故該南邊之道路並無法達成原告通常之使用。再者，上開同段第一０五地號土
    地原為訴外人豐谷興公司所有，而被告二人所共有坐落同段第一０九之三地號土
    地，權利範圍五八二分之六一之土地則原為豐谷興公司法定代理人林清炎所有，
    而第一０九之三地號土地則供予第一０五地號土地通行，原告通行系爭道路已近
    三十年之久，且為被告所明知，因嗣後第一０五地號土地經法院拍賣，而為原告
    於七十三年八月八日拍定，第一０九之三地號如附圖（３）部分土地仍供原告通
    行之用，而第一０九之三地號土地中所有權人林清炎之應有部分則於八十九年五
    月十二日為被告丁○○拍定，被告丁○○於取得土地所有權後，則以各式障礙擺
    置於系爭通道上，妨害原告之通行。爰依民法第七百八十七條確認通行權之法律
    關係，訴請判決如聲明所示云云。被告則以原告工廠雖以製造壁爐等用品為主，
    而需以大型貨櫃車出入裝卸貨品，惟原告現仍通行訴外人林銀生、林銀標、林士
    哲所共有之同前段第一一三之一三地號土地，其寬度至少有四‧三公尺以上，而
    一般大型貨櫃車之寬度僅二‧四公尺，除足以供大型貨櫃車出入外，另供行人或
    機車出入尚綽綽有餘，況原告工廠內部廠房極為寬敞，可供停放貨櫃車及裝卸貨
    品之用，是原告通行訴外人林銀生、林銀標、林士哲所共有之前開第一一三之一
    三地號土地，已符合原告工廠為通常使用之目的，無再通行被告二人所共有之前
    開第一０九之三地號土地之必要。又原告之土地南邊尚有寬度約三‧四公尺（最
    大寬度約五‧四公尺）以上之道路可供原告一般車輛通行公路之用，原告自行建
    築圍牆將上開通路阻隔以致不通公路，進而以渠之土地對外無適宜之聯絡而不能
    為通常之使用為由，主張需通行被告之土地，其請求顯屬於法不合。再者，前開
    第一０五地號土地原為訴外人林清炎開設之豐谷興公司所有，而當時林清炎又係
    系爭第一０九之三地號土地之共有人，是以豐谷興公司通行其法定代理人林清炎
    之應有部分土地，自屬有權使用，而非基於袋地通行權之法理，原告以為豐谷興
    公司先前即有通行被告二人所共有之系爭第一０九之三地號土地，進而主張有通
    行權存在，顯有誤會等語資為抗辯。
二、原告主張坐落彰化縣彰化市○○○段番社口小段第一０五地號土地為原告所有，
    坐落同段一０九之三地號土地為被告二人所共有。原告所有上開土地其上建有合
    法建物，供作生產壁爐等用品，裝卸貨品均以大型貨櫃車為之，且第一０九之三
    地號土地與上開第一０五地號土地相鄰，又一０九之三地號土地如附圖（３）所
    示部分土地現係作為第一０五地號土地對外通行之用，再第一０五地號原所有權
    人為訴外人豐谷興公司，因於七十三年八月八日經法院拍賣為原告所拍定且供作
    工廠使用，第一０九之三地號土地原應有部分五八二分之六一之原所有權人為豐
    谷興公司之法定代理人林清炎所有，嗣林清炎之上開土地亦於八十九年五月十二
    日亦因法院拍賣而由被告丁○○所拍定之事實，業據原告提出土地登記簿謄本四
    件、建物登記謄本十件、附表二件、請款單二十二件、統一發票六件、相片二紙
    、地籍圖、附圖、公司變更登記表各一件為證，復為被告所不爭執，堪信為真實
    。
三、按土地因與公路無適宜之聯絡，致不能為通常使用者，土地所有人得通行周圍地
    以至公路，民法第七百八十七條第一項前段定有明文。次按民法第七百八十七條
    第一項所謂土地與公路無適宜之聯絡，致不能為通常之使用，其情形不以土地絕
    對不通公路為限，即土地雖非絕對不通公路，因其通行困難以致不能為通常之使
    用時，亦應許其通行周圍地以至公路。此有最高法院五十三年度台上字第二九九
    六號判例可資參照。經查：
    （一）原告所有前開第一０五地號土地，除經第一０九之三地號如附圖所示（３
          ）部分、面積０‧００二二公頃之土地外，尚有訴外人林銀生、林銀標、
          林士哲所共有之第一一三之一三地號如附圖所示（３）部分、面積０‧０
          一０八公頃之土地可供通行至彰南路二段；又上開第一０九之三地號及第
          一一三之一三地號分別如附圖所示（３）部分之土地，其間道路上寬度約
          為七‧０六公尺（倘加上兩側花台寬度則為八‧六公尺），而依一般之大
          型貨櫃車，其寬度約二‧四公尺，僅訴外人林銀生、林銀標、林士哲所共
          有之第一一三之一三地號土地其寬度（扣除花台部分）最少尚有三‧五公
          尺之事實，此經本院於八十九年八月二十五日會同彰化地政事務所測量員
          林勝興至現場勘驗屬實，並制有勘驗筆錄及現場略圖暨土地複丈成果圖在
          卷可稽，依上所述，原告所通行之一一三之一三地號土地上之寬度至少既
          有三‧五公尺以上（倘加上該同側之花台之寬度則近約五公尺），則其所
          有系爭一０五地號土地縱未通行被告二人所共有之前開第一０九之三地號
          土地，原告所使用之大型貨櫃車仍可通行無虞，顯見前開第一一三之一三
          地號土地已足供原告裝卸貨物使用之大型貨櫃車通行，並無前揭判例所揭
          示之通行困難而不能為通常使用之情，足證無通行被告二人等所共有之前
          開第一０九之三地號土地之必要。是原告主張必須通行上開第一０九之三
          地號土地始可達其經營壁爐工廠之通常使用，顯無足採，被告此部分之抗
          辯，應可採信。
    （二）復按民法第七百八十七條所定土地所有人之通行權，須以土地與公路無適
          宜之聯絡為其要件。易言之，乃指土地所有人之土地與公路隔離，全無進
          出之通路（學說上稱為袋地）或雖有進出之通路，但不適宜者（學說上有
          稱為準袋地者）而言。惟查：原告除有前開第一０九之三地號土地及第一
          一三之一三地號土地可通公路（即彰南路二段）外，在原告所有前開第一
          ０五地號土地之南邊，尚有最寬約五‧四公尺至三‧四公尺不等之道路可
          供一般車輛（含大貨車）通行至公路，而之所以造成原告無法利用該巷道
          以通行至彰南路二段之原因，係由於原告所蓋之工廠已將系爭一０五地號
          土地南側之通路阻隔所致之事實，此有本院八十九年八月二十五日之勘驗
          筆錄、現場略圖在卷可查，可知原告所有前開第一０五地號土地既有可供
          公眾通行之巷道用以對外聯絡，即非屬袋地，揆諸前開說明，自無依據袋
          地通行權法律關係，請求通行被告等二人所共有土地之餘地。再者，縱原
          告主張其通常用以裝卸貨物之大型貨櫃車並無法通行上揭通道云云，惟上
          開通道仍可供一般貨車通行，已如前述，原告無必要將大型貨櫃車駛入其
          所經營之工廠內載運貨物，其仍可以一般貨車接駁之方式，將貨物自工廠
          中載出，迨運出該巷道後，再將貨物裝載於大型貨櫃車中，亦可達原告經
          營工廠之目的，或直接通行系爭一一三之一三地號土地如附圖所示（３）
          部分土地，亦可使用大型貨櫃車載運貨物（此詳如前述），故原告實無必
          經被告等所共有之前開土地之情形，是原告尚不得據此謂土地與公路無適
          宜之聯絡，致不能為通常之使用而主張袋地通行權。
    （三）末按，債之關係係特定人間得請求特定人為給付之法律關係，亦即債之關
          係具有相對性，此與物權之具有對世性，得以對抗任何人之情形不同，是
          原告所有第一０五地號土地其前手為訴外人豐谷興公司，而被告二人所共
          有之第一０九之三地號土地之原，權利範圍五八二分之六一部分土地屬訴
          外人豐谷興公司其法定代理人林清炎所有，且前揭第一０九之三地號土地
          如附圖所示（３）部分面積０‧００二二公頃之土地，縱自三十餘年前即
          供前揭第一０五地號土地通行之事實，倘為實在，惟訴外人豐谷興公司通
          行其法定代理人林清炎應有部分之土地，應係本於債權關係而已，此項通
          行權之權利亦僅存在於原告與被告人林清炎之間而己。依前揭說明，原告
          自不得以訴外人豐谷興公司通行其法定代理人林清炎間就系爭第一０九之
          三地號土地如附圖所示（３）部分有債權關係存在，而有通行該土地之權
          利，或其買受系爭一０五地號土地後，繼續通行前揭土地，即進而主張被
          告等二人亦應將其所有上開部分之土地供其通行使用，準此，原告尚不得
          據此主張其就被告二人所共有之前開第一０九之三地號如附圖所示（３）
          部分土地上有通行權存在。
四、縱前所述，原告之主張應無足採，而被告之抗辯則堪予採信。從而原告依據確認
    通行權存在之法律關係，訴請就被告二人所共有彰化縣彰化市○○○段番社口小
    段第一０九之三地號土地如複丈成果圖所示（３）部分，面積０‧００二二公頃
    有通行權存在，且應就前開部分土地預留通路，不得有妨害原告通行之行為，即
    為無理由，應予駁回。
五、據上論結，本件原告之訴為無理由，依民事訴訟法第七十八條，判決如主文。
中      華      民      國    八十九    年     十二     月     二十一   日
                                  台灣彰化地方法院民事第二庭
~B法      官  何志通
右為正本係照原本作成
如對本判決上訴，須於判決送達後廿日內向本院提出上訴狀
中      華      民      國    八十九    年     十二     月     十五     日
~B法院書記官  林文斌


司法院資訊處製作；財團法人民間司法改革基金會備份。
